臺灣高等法院高雄分院民事判決　九十一年度家上字第一七號
　　　上　訴　人　甲○○
　　　被 上訴 人　乙○○
右當事人間請求履行同居事件，上訴人對於中華民國九十年十二月三十一日臺灣高雄
地方法院九十年度婚字第八三九號第一審判決提起上訴，本院判決如左：
    主    文
上訴駁回。
第二審訴訟費用由上訴人負擔。
    事實及理由
一、上訴人主張：兩造於八十四年十二月一日結婚後，被上訴人即將戶籍遷入高雄縣
    美濃鎮○○街二六號伊之戶籍地，約定以該處為共同住所。詎被上訴人於八十五
    年六月二十二日前後，趁伊外出工作時通知訴外人即被上訴人之父林崑常將被上
    訴人及兩造所生長女吳靜怡（於八十五年五月二十二日生）接回高雄縣岡山鎮○
    ○○街九十三號娘家居住，迄今未回，拒與伊在美濃鎮之戶籍地同居，顯未履行
    夫妻互負同居之義務，爰依民法第一千零一條前段規定，求為判決被上訴人應與
    上訴人同居。原審為上訴人敗訴之判決，上訴人提起上訴，於本院聲明：(一)原判
    決廢棄。(二)被上訴人應與上訴人同居。
二、被上訴人則以：伊於八十五年六月間，因兩造之女吳靜怡腸絞痛及伊產後月子未
    做好，經上訴人之同意而攜女搬回娘家居住，娘家亦協助照顧小孩，事後雙方約
    定上訴人住在美濃鎮，伊住在岡山鎮娘家，且假日時上訴人即往返岡山鎮與美濃
    鎮二地，不但常在岡山鎮陪同伊母女過夜，也會開車從岡山鎮娘家，將伊及長女
    吳靜怡載回美濃鎮後，再載回岡山鎮娘家；兩造長子吳光庭也是伊居住在岡山鎮
    娘家時所生，並隨伊一直居住在岡山鎮娘家；上訴人無意與伊同居，提起本件訴
    訟之目的係逼伊離婚且要求伊不能向上訴人要贍養費等語，資為抗辯。於本院聲
    明：駁回上訴人之上訴。
三、上訴人主張兩造係夫妻，有上訴人提出之戶籍謄本可按，及兩造現未同居等情，
    亦為被上訴人所不爭，堪認為真實。
四、經查：
  (一)本件兩造於八十四年十二月一日結婚後，被上訴人即將戶籍遷入高雄縣美濃鎮○
    ○街二十六號其戶籍地，並於該處共同生活，有上開戶籍謄本為證，此縱可證明
    兩造結婚後，原有以高雄縣美濃鎮○○街二六號為共同住所之合意，惟被上訴人
    抗辯其於八十五年六月間因長女吳靜怡腸絞痛及其產後月子未做好，經上訴人之
    同意而攜女搬回娘家居住迄今等語，上訴人對於被上訴人於八十五年六月間攜女
    搬回家居住之事實並不爭執，雖否認其有同意被上訴人搬回娘家居住，然：(1)上
    訴人於被上訴人返回高雄縣岡山鎮○○○街九三號娘家居住後，上訴人於假日即
    往返岡山鎮與美濃鎮間探視被上訴人母女，且被上訴人居住娘家期間，自上訴人
    受孕而於八十七年八月九日產下一子吳光庭，該子雖設籍在上訴人戶籍地，但自
    幼即與被上訴人居住在上開岡山鎮娘家等情，為被上訴人所自認（見原審卷第五
    頁），並有岡山鎮惠生婦產科醫院出具之出生證明書在卷（見原審卷第一三三頁
    ）可參，堪予信實。(2)又上訴人於被上訴人遷回岡山鎮娘家居住後，除於平日無
    工作時（上訴人係從事鋁門窗加工）或假日會至岡山鎮被上訴人住處探視被上訴
    人母女外，約一星期或一個月會在被上訴人娘家居住一、二日等情，業經證人即
    被上訴人之父林崑常於原審證述明確（見原審第一一三頁），核與證人即被上訴
    人之鄰居高水林於原審到庭結證：「我有看過假日或平常日，約一星期一次，原
    告有到被告住處過夜」、「我時常看到原告，因為我會到被告的家泡茶」、「我
    通常會到被告家中作客到約十一點左右，所以有看到原告在那裡過夜」等情（見
    原審卷第一二七頁）相符，上訴人於原審亦自認：「被告住岡山的時間，如果小
    孩不舒服，我就會在那裡過夜。」（見原審卷第一二六頁），足見被上訴人搬回
    娘家居住後，上訴人偶而會在被上訴人娘家居住之事實，亦堪認定。上訴人執證
    人高水林未在被上訴人娘家過夜，且住家離被上訴人娘家約五百公尺，不足證明
    上訴人有在被上訴人娘家過夜云云，不足採信。(3)上訴人於原審九十年十二月十
    七日言詞辯論期日主張被上訴人已經「一年多」都沒有回美濃鎮過夜（見原審卷
    第一二五頁），足認被上訴人住居娘家數年期間，至少在八十九年之前有不定時
    返回美濃鎮上訴人之住處過夜。(4)參諸證人即上訴人之母吳鄭春妹於原審到庭證
    稱：「我媳婦搬回去後，假日我的兒子會帶被告或小孩回來，吃飽飯後原告會送
    被告回去」、「被告搬回岡山後，原告會去陪小孩之後再回來」等語（見原審卷
    第一二六頁），足證被上訴人遷回岡山鎮娘家居住後，上訴人確有長期前往被上
    訴人娘家住處探視、同住，並有接送被上訴人及子女至美濃鎮用餐、過夜後，再
    載送被上訴人返回岡山鎮娘家住處之事實至明。準此，被上訴人若非已得上訴人
    之同意而搬回岡山鎮娘家居住，衡情上訴人豈有經常前往探視、同住，並載送被
    上訴人及兩造子女往返岡山鎮與美濃鎮二處住所過夜之理？又豈會與被上訴人孕
    育長子吳光庭？是上訴人否認其有同意被上訴人搬回娘家居住，不足採信，被上
    訴人抗辯其搬回娘家居住係得上訴人之同意等語，應屬可採。
  (二)按夫妻互負同居之義務。但有不能同居之正當理由者，不在此限，民法第一千零
    一條定有明文。又按夫妻住所之設定與夫妻應履行同居之義務尚有不同，住所乃
    決定各項法律效力之中心地，非民法所定履行同居義務之唯一處所（參照司法院
    大法官會議釋字第四五二號解釋）。又夫妻同居之義務係對等之義務，並非妻單
    方之義務，故夫自無任意指定住所要求妻必須無條件遵從前往同居之理（最高法
    院八十五年度台上字第三九五號判決意旨參照）。本件被上訴人係經上訴人同意
    而搬回娘家居住，雖被上訴人之戶籍仍設於上訴人住所，及兩造所生之子女亦設
    籍於上訴人住所，然兩造分居長達五年期間，未見上訴人訴請被上訴人履行同居
    ，反而兩造互有至對方之住處過夜、同居，並生育一子之事實，依此情形，兩造
    間就彼此各住不同之住所，及各該住所均為兩造履行同居義務之處所，縱無明示
    之約定，然應有默示之協議甚明。則兩造履行同居義務之處所係在上訴人之美濃
    鎮住所或被上訴人之岡山鎮娘家，均無不可，惟兩造同居之義務係對等之義務，
    並非被上訴人單方之義務，依前開說明，上訴人自不得逕限定其美濃鎮之住所，
    要求被上訴人必須前往履行同居。是被上訴人拒絕依上訴人之限定搬回上訴人住
    所履行同居義務，即有正當理由。
  (三)又上訴人雖以被上訴人居住娘家期間，並無固定工作，主張被上訴人應無需長住
    於岡山鎮娘家，不返回美濃鎮戶籍地履行同居義務之正當理由云云，然為被上訴
    人所否認，姑不論被上訴人居住娘家期間有無固定工作，本件被上訴人居住娘家
    ，拒絕依上訴人之限定前往上訴人住所履行同居義務，既有正當理由，已如前述
    ，則被上訴人居住娘家期間，有無固定工作，與本件無涉，上訴人執此主張被上
    訴人拒絕履行同居義務，並無正當理由云云，並不足取。況查被上訴人於八十九
    年間起訴請求上訴人給付子女扶養費事件，兩造於九十年六月十二日成立訴訟上
    和解，上訴人願給付被上訴人新台幣四十萬元，有台灣高雄地方法院八十九年度
    婚字第一三０七號和解筆錄附卷（見原審卷第一五、一六頁）可按。惟上訴人自
    上開訴訟上和解成立後，即未再支付被上訴人及兩造子女生活費，為上訴人所自
    承，足見被上訴人辯以其為支付自己及二名子女之生活費，需在岡山鎮工作等語
    ，洵足採信。是被上訴人抗辯其有不能前往上訴人之住所履行同居之正當理由，
    亦屬有據。
五、綜上所述，被上訴人抗辯其有拒絕前往上訴人住所與上訴人同居之正當理由，應
    可採信。從而，上訴人依民法第一千零零一條前段規定，請求被上訴人應與其履
    行同居，為無理由，不應准許。原審為上訴人敗訴之判決，部分理由雖有不同，
    惟結論尚無二致，仍應予維持。上訴意旨指摘原判決不當，求予廢棄改判，為無
    理由，應予駁回。本件事證已臻明確，兩造其餘攻擊防禦方法，於本件判決結果
    不生影響，毋庸逐一論述，附此敘明。
六、據上論結，本件上訴為無理由，依民事訴訟法第四百四十九條第二項、第七十八
    條，判決如主文。
中　　　華　　　民　　　國　　九十一　　年　　　七　　　月　　　十　　　日
~B1審判長法官　張國彬
~B2法　　　官　張明振
~B3法　　　官　徐文祥
右為正本係照原本作成。
如對本判決上訴，須於判決送達後二十日內向本院提出上訴狀，其未表明上訴理由者
，應於上訴後二十日內向本院提出上訴理由書（均須按他造當事人之人數附繕本）。
上訴時應提出委任律師或具有律師資格之人之委任狀，並依附註條文規定辦理。
~B法院書記官　黃一秋
中　　　華　　　民　　　國　　九十一　　年　　　七　　　月　　　十　　　日
附註：  民事訴訟法第四百六十六條之一：
對於第二審判決上訴，上訴人應委任律師為訴訟代理人，但上訴人或其法定代理人具
有律師資格者，不在此限。
上訴人之配偶、三親等內之血親、二親等內之姻親，或上訴人為法人、中央或地方機
關時，其所屬專任人員具有律師資格並經法院認為適當者，亦得為第三審訴訟代理人
。
第一項但書及第二項情形，應於提起上訴或委任時釋明之。
